臺灣雲林地方法院刑事判決　　　　　　　　 94年度自字第3號
自　訴　人　乙○○
被　　　告　甲○○　任職國道公路警察局第四警察隊斗南分隊
　　　　　　丙○○　任職國道公路警察局第四警察隊斗南分隊
上列被告等因妨害自由等案件，經自訴人提起自訴，本院判決如
下：
    主  文
本件自訴不受理。
    理  由
一、自訴意旨略以：國道公路警察局第四警察隊勤務指揮中心於
    民國94年05月13日02時許，接獲用路人報案稱：「國道1 號
    公路南向252 公里加800 公尺處，有1 部車輛停於外車道，
    非常危險。」國道公路警察局第四警察隊斗南分隊警員即被
    告甲○○、丙○○前往現場處理，卻稱因當時下大雨，且現
    場無法查證自訴人之相關資料，基於交通安全遂將自訴人帶
    回隊部查證，假「交通安全考量」之名，未於同一時地告發
    ，違反道路交通管理處罰條例及警察職權行使法，且自訴人
    非刑事犯嫌，被告顯已涉及妨害自由罪責。又警方舉發交通
    違規事實欄記載：1 、無照駕駛（禁駛）。2 、該車於左述
    時地，任意停於外側車道睡覺後，未擺設三角警告標誌（駕
    駛有濃厚酒味）。按同一時間，自訴人不可能有睡覺（靜態
    ）及駕駛行為（動態）二種狀況，該車係停車且處於靜止狀
    態已有一段時間，被告未盡查證能力，查復時卻說當時車輛
    係正常發動中，引擎尚處溫熱狀態，試問深夜02點，下大雨
    ，視線不良，警方事後調查又如何得知當時車輛係正常發動
    中，引擎尚處於溫熱狀態。警方一錯再錯，官官相挺，被告
    甲○○、丙○○涉嫌偽造公文書，國道公路警察局未盡調查
    能力，顯有包庇之嫌。再警方將自訴人從停車現場帶回斗南
    分隊隊部後，未作進一步查證，除於分隊部採取攝影存證，
    一再勸說自訴人接受酒測，且說只要接受酒測即可返家。94
    年05月13日02時49分許，警方舉發交通違規事實欄：飲酒駕
    車因該車於左述地點任意停車於外側車道上，駕駛人程君酒
    味濃厚經警員以酒測測試拒測。按自訴人當時人在斗南分隊
    部，警方係在「不明確狀況」告發自訴人拒絕酒測，意圖不
    當得利（請領獎金及行政獎勵）。斗南分隊警員甲○○及丙
    ○○涉嫌瀆職罪。綜觀，被告甲○○、丙○○於自訴人出示
    身分證件及行照影本，且已當場向該隊勤務中心查證後，仍
    帶回國道公路警察局第四警察隊斗南分隊隊部後逐一舉發交
    通違規，此舉已違反警察職權行使法第7 條第2 項規定及程
    序正義原則。留置期間，再三勸說自訴人接受酒測，自訴人
    當時並無駕駛行為且主張拒絕酒測，依法並無不合。被告甲
    ○○及丙○○認事用法涉及妨害自由、偽造公文書、瀆職罪
    嫌。
二、按「犯罪被害人得提起自訴。」「犯罪事實之一部提起自訴
    者，他部雖不得自訴亦以得提起自訴論。但不得提起自訴部
    分係較重之罪，或其第一審屬於高等法院管轄或第321 條之
    情形者，不在此限。」，又「不得提起自訴而提起者，應諭
    知不受理之判決」刑事訴訟法第319 條、第334 條定有明文
    。又犯罪之被害人依刑事訴訟法第319 條第1 項規定，雖得
    提起自訴，但此之所謂被害人，係指因犯罪而直接被害者而
    言。申言之，係指從所訴事實形式上觀察如果屬實，在實體
    法上足認其為直接遭受損害之人而言。若在形式上判斷並非
    直接被害人，縱令以被害人自居，仍不得提起自訴（最高法
    院86年度臺上字第3656號判決要旨參照）。再者，自訴係不
    得提起而提起者之違反者，法院得不命自訴人補正律師為代
    理人，逕予不受理判決（最高法院94年04月26日94年度第6
    、7 次刑事庭會議決議第8 項決議內容參照）。
三、本件自訴人自訴被告2 人涉犯妨害自由、偽造公文書、瀆職
    等罪嫌，依自訴狀所載犯罪事實，可認自訴人所示被告2 人
    涉犯瀆職罪部分，是指貪污治罪條例第5 條第2 款規定之利
    用職務詐取財物罪，該罪之法定刑為7 年以上有期徒刑，得
    併科新臺幣6 千萬元以下罰金。較諸自訴人所指犯罪事實之
    刑法第302 條第1 項之妨害自由罪（法定刑為5 年以下有期
    徒刑、拘役或3 百元以下罰金）、同法第211 條偽造公文書
    罪（法定刑為1 年以上7 年以下有期徒刑）、或同法第213
    條公務員登載不實文書罪（法定刑1 年以上7 年以下有期徒
    刑），利用職務詐取財物罪顯屬較重之罪。而該罪所侵害之
    法益為國家法益，自訴人並非直接被害人，依據上開說明，
    自不得對之提起自訴。又依自訴狀之內容，自訴人指訴被告
    2 人涉犯上開3 罪間，顯有方法結果之牽連關係，為牽連犯
    ，而不得提起自訴之利用職務詐取財物罪部分，既屬較重之
    罪，依據上開規定，自訴人即不得提起本件自訴。從而，本
    件自訴乃不得提起自訴而提起者，爰不依刑事訴訟法第329
    條第2 項之規定命自訴人補正代理人，逕諭知自訴不受理之
    判決。
四、依刑事訴訟法第334 條、第343 條、第303 條第1 款、第
    307 條，判決如主文。
中　　華　　民　　國　　94　　年　　9 　　月　　29　　日
                  刑事第一庭    審判長法  官  康樹正
                                      法  官  楊欣怡
                                      法  官  侯廷昌
以上正本證明與原本無異。
如不服本判決，應於送達後10日內向本院提出上訴狀（須附繕本
）。
                                      書記官  馮善詮
中　　華　　民　　國　　94　　年　　9 　　月　　30　　日
